【裁判字號】    98,訴,1960
【裁判日期】    990407
【裁判案由】    損害賠償
【裁判全文】
臺灣臺中地方法院民事判決              98年度訴字第1960號
原      告  丙○○
被      告  甲○○
            丁○○
            乙○○○
上列當事人間請求損害賠償事件，本院於民國99年3月10日言詞
辯論終結，判決如下：
    主    文
原告之訴駁回。
訴訟費用由原告負擔。
    事實及理由
甲、程序部分：
    被告甲○○經合法通知，未於最後言詞辯論期日到場，核無
    民事訴訟法第386條所列各款情形，爰依原告之聲請，由其
    一造辯論而為判決，合先敘明。
乙 實體部分：
一、原告方面：
（一）原告於民國（下同）92年間自台中市立中山國中經市內介
      聘調至台中市立萬和國中（以下簡稱萬和國中）任職。然
      自92學年度起至94學年度，校方以原告教學知能不足、班
      級經營不良、學生定期評量成績與校方無法配合等原因，
      連續3年以未能符合公立學校教職員成績考核辦法第4條第
      1款第1、2目所稱：「教學優良、成績卓著」、「訓輔工
      作得法，效果良好」之標準，將原告考列同條第2款；95
      學年度原告申辦侍親假一年，無考績；96學年度仍遭校方
      評列前揭條文第4條第2款。惟查，原告之教學並未如校方
      所陳稱之情況，且上開四個學年度萬和國中僅原告一人可
      列第4條第2款，考列乙等，顯違常理與比例原則。
（二）被告甲○○身具萬和國中校長與教師評審委員會（以下簡
      稱教評會）主席，未能恪遵其職責，自92年至94年度間多
      次提供偽造、變造會議紀錄與「與會者簽名欄」，未讓原
      告過目、修正、簽章即送交教評會與考績會，再送申評會
      ，且脅迫市申評會、省申評會駁回原告考績申訴、再申訴
      ，年年影響原告考績與考績申訴，其中就92年度考績，於
      94年3月4日偽造、變造「綜合課程教學座談會」會議內容
      與「與會者簽名欄」等，脅迫市申評會、省申評會駁回原
      告考績申訴、再申訴；93年度考績於94年6月28日偽造、
      變造「丙○○老師課務協調座談會」內容與「與會者簽名
      欄」，於94年11月1日座談會未經原告修正簽章，脅迫市
      申評會讓步駁回，導致原告未能進「市申評會聽證會場」
      送相關資料與證件，即被駁回；再者，以95年4月10日偽
      造、變造「丙○○老師課務協調座談會」內容與「與會者
      簽名欄」，及偽造、變造同年5月10日教評會會議紀錄、7
      月29日教評會會議紀錄，脅迫省申評會讓步駁回，也導致
      原告提請侍親假；另以96年3月22日教評會會議紀錄去脅
      迫省申評會。93、94年度萬和國中之考績說明書，係被告
      甲○○以諸多當、不法（操作、詐欺、偽造印文文書等）
      所蒐集原告受考資料與編寫，部分尚實，諸多不實，相信
      考績會委員都未過目，且無人事主任簽章，以示負責。被
      告張雪梅多次利用其職權對原告為諸多行政迫害，應已觸
      犯憲法、民法、刑法、行政程序法、公務員服務法等規定
      ，其並於95年度利用教評會，要求原告繳交「合格精神科
      醫生診斷證明書」與「身體健康診斷證明書」方能復職，
      惟年年均有同仁因故請長假，何獨原告須另繳交上開診斷
      證明書方能復職，被告甲○○明顯違背憲法之「平等原則
      」與「職業道德」。
（三）被告丁○○為萬和國中人事主任，在行政上亦對原告為諸
      多迫害，並放任被告甲○○前述之作為，已怠忽人事監督
      行政人員職責，屬知悉或共犯。95年5月10日教評會會議
      紀錄程序多不合正當行政與法律程序，內容多有不實，應
      是被告丁○○與被告甲○○共謀；原告於93年申請參加考
      績會說明，被告丁○○表示不能參加；原告申請95年度暑
      假進修補助，未獲處理與補助；如被告丁○○能堅守職責
      職業道德，被告甲○○亦不至於一再觸法。
（四）被告乙○○○於92年度與93年度以憂鬱症各請假二個月、
      一學期，其於94年度復職，為自己考績與免被超額，積極
      與被告甲○○配合影響原告形象與考績。
（五）綜上，被告等之行為，已嚴重侵害原告之權利，爰依民法
      第184條第1項、第185條第1項前段、第2項及第195條第1
      項前段之規定，提起本件訴訟。並聲明：被告甲○○應
      賠償原告新台幣（下同）300萬元；被告甲○○應於中
      國時報、聯合報頭版，以面積一欄（10×15公分）之版面
      ，如附件所示之道歉啟事一日，其字體大小為道歉啟事標
      題2號字，內容6號字為刊登。被告丁○○應賠償原告10
      0萬元；被告乙○○○應賠償原告50萬元。
二、被告方面：
（一）被告甲○○雖未於最後言詞辯論期日到庭，惟前曾到庭表
      示引用本院98年度訴字第229號民事事件98年3月18日答辯
      意旨略以：原告與被告甲○○於92、93、94學年度為台中
      市立萬和國中同事，原告為教師，被告甲○○為該校校長
      ，其間原告因「教學效能不足與班級經營不良」，經學校
      教師考核委員會依規考評第4條第2款，原告逐年為考績案
      向相關單位提出申訴、行政訴訟等，皆為相關單位駁回。
      原告在95學年度申辦侍親假一年，無考績；在96學年度初
      始，被告甲○○調離萬和國中，原告之96學年度服務考績
      仍被萬和國中教師考核委員會評列第4條第2款。原告提起
      本件訴訟實係年年考列第4條第2款，擔心萬和國中教師聘
      期審議而為，然原告的教學服務效能不良，當自謀改善服
      務，豈能興訟要求被告甲○○（依法規並未擔任學校教師
      考核委員會成員）道歉與賠償。再則，原告在其狀紙述寫
      「校內考核與校外考績申訴，明顯在程序有諸多瑕疵與違
      法，違背憲法、教師法、公立學校教職員考績法、行政程
      序法、公務人員服務法、刑法、民法等，故沒有程序正義
      ，何來實質正義」云云，惟原告對歷年考績案不服，其歷
      年申訴、行政訴訟皆遭駁回，可知萬和國中教師考核委員
      會對於原告的考核，並無不當；又評議單位嚴謹查察，其
      評議書內容屢現原告的教學效能不良之事證。原告另指述
      「95年度，前任校長（即被告甲○○）兩次利用教評會要
      求其繳交合格精神科醫生診斷證明書」云云，被告甲○○
      係學校教評會召集人，教評會依法組織、開會，在95 年5
      月10日召開之「萬和國中94學年度第2次教評會」討論原
      告上課班級管理問題，會中決議「行文建議盧老師（即原
      告）去看輔導情緒與言行的醫生」，然原告並未覓醫，校
      方乃復於95年7月29日．召開「94學年度第5次教評會」審
      查教師甄選錄取名單時，並議決「函請盧師尋求醫師協助
      解決個人情緒困擾」，並於95年8月11日發函通知。萬和
      國中教評會經會議討論，係參照「教育部處理高級中等以
      下學校不適任教師應行注意事項－附表三」辦理，自95年
      5月即藉由與原告對話、二次函文通知，要求原告「覓醫
      協助解決個人情緒困擾，俾利增強教學成效，以維護學生
      受教權」，前述作為皆為「高級中等以下學校教師評審委
      員會設置辦法」的教評會任務範圍。綜上所述，原告前揭
      指述，均非事實，是原告請求被告賠償300萬元及登報道
      歉，洵屬無據等語置辯。並聲明：駁回原告之訴。
（二）被告丁○○則以：其就原告之考績相關業務係依法作為，
      原告上開指稱洵非事實，按被告丁○○是人事主任，原告
      於92年到校服務，原告有打電話給被告丁○○，經告知本
      校考核很嚴格，校長開很多次會議協助、幫助原告，至於
      考績部分，原告一直申訴，但都被駁回，過程並沒有瑕疵
      ，被告丁○○秉公處理，沒有侵權行為，亦盡最大努力幫
      助原告。超額辦法不是被告丁○○個人能決定，是全體教
      師表決，考績乙等不會有聘書的問題，原告所主張的超額
      、聘書問題，被告丁○○都有對其說明過等語，並聲明：
      駁回原告之訴。
（三）被告乙○○○則以：其僅於92學年度擔任教師成績考績委
      員會委員，而考績委員對學校教師該學年度之成績考核，
      係依據行政人員提出之資料，作同意與不同意之考核，且
      萬和國中每年考核委員有17位，原告遭考核第4條第2款，
      非被告乙○○○一人即可決定。再者，原告所提之「被告
      乙○○○以多種手法危害原告聲譽」，原告未舉證以實其
      說，且被告並未為上開行為，是原告所稱，實無理由等語
      。並聲明：駁回原告之訴。
三、本件原告主張：其於92年間自台中市立中山國中經市內介聘
    調至萬和國中任教迄今，原告任教期間，被告甲○○於92年
    至95年間擔任萬和國中校長；被告丁○○擔任人事主任，被
    告乙○○○亦在萬和國中任教，並於92年間擔任考績委員會
    委員。而自92學年度起至94學年度，校方以原告教學知能不
    足、班級經營不良、學生定期評量成績與校方無法配合等原
    因，連續3年以未能符合公立學校教職員成績考核辦法第4條
    第1款第1、2目所稱：「教學優良、成績卓著」、「訓輔工
    作得法，效果良好」之標準，將原告考列同條第2款；95 學
    年度原告申辦侍親假一年，無考績；96學年度仍遭校方評列
    前揭條文第4條第2款等情，為被告所不爭執，自堪信為真實
    。
四、按因侵權行為所發生之損害賠償請求權，以有故意或過失不
    法侵害於他人權利，或故意以背於善良風俗之方法，加損害
    於他人為成立要件。此觀民法第184條第1項規定即明。所謂
    故意係指行為人對於構成侵權行為之事實，明知並有意使其
    發生或預見其發生，而其發生並不違背其本意而言。故主張
    行為人應依該條項規定負侵權行為責任者，應就行為人有故
    意或過失之要件，負舉證責任；又按「損害賠償之債，以有
    損害之發生及有責任原因之事實，並二者之間，有相當因果
    關係為成立要件。故原告所主張損害賠償之債，如不合於此
    項成立要件者，即難謂有損害賠償請求權存在」（最高法院
    法院48年台上字第481號判例參照）。本件原告主張被告等
    人有合謀故意偽造不實之會議紀錄等行為，致原告受有損害
    云云，惟原告之主張業為被告所否認，原告請求被告賠償其
    因共同侵權行為所生之損害，自應就被告主觀上有故意或過
    失，及客觀上有不法侵權行為致其受有損害之事實，負舉證
    責任。經查：
（一）原告與被告甲○○於92、93、94學年度為台中市立萬和國
      中同事，原告為教師，被告甲○○為該校校長，其間原告
      92、93、94學年度，經學校教師成績考核委員會列舉原告
      無法掌控上課秩序、未能準備上課事宜，延誤上課時間、
      上課進行分組活動聲音過大，干擾其他班級上課、未適切
      糾正學生錯誤行為、未適切掌握學生上課狀況、未能善用
      協同教學機會增進教學知能、遲交學生成績，延宕學生成
      績之寄發，及不假缺席94年度「期末校務報告」會議等情
      事，認原告因「教學知能不足與班級經營不良」，乃依公
      立學校教職員成績考核辦法考列為第4條第1項第2款，原
      告為此逐年為考績案，向相關單位提出申訴、行政訴訟等
      ，皆為相關單位駁回等情，經本院調閱本院98年度訴字第
      229號民事卷宗，有該卷所附之台中市政府95年4月20日府
      教特字第0950076839號函所附「台中市教師申訴評議委員
      會評議書」、台灣省政府95年11月1日府文教字第09509
      00454號函所附「台灣省教師申訴評議委員會再申訴評議
      書」、及台中高等行政法院97年度訴字第16號裁定、最高
      行政法院96年度裁字第3929號號裁定各一份，與台中高等
      行政法院97年度訴字39號裁定一份，在卷可稽，是被告抗
      辯：原告確實係因「教學知能不足與班級經營不良」，經
      萬和國中教師成績考核委員會對於原告為前述考核，且經
      原告表示不服而依程序申訴、提出行政救濟，惟經相關行
      政單位審核認萬和國中對原告之考核，並無不當等情，應
      屬可採。按所謂偽造文書係指假藉他人名義製作文書，而
      變造文書係就他人所製作之文書，變更其原來內容。本件
      萬和國中對原告前述年度之考績審核既無違誤，而原告就
      被告等人於考核時，有所謂偽造他人名義製作會議紀錄或
      就他人製作之會議紀錄變造其內容之事實，並足以影響考
      績之審核等情，未舉實證證明，自難以原告片面之指訴即
      遽認被告等人有故意偽造或變造會議紀錄之侵權行為存在
      。
（二）又原告指稱被告甲○○與被告丁○○合謀共同於95年4月1
      0日偽造、變造「丙○○老師課務協調座談會」內容與「
      與會者簽名欄」，及偽造、變造同年5月10日教評會會議
      紀錄、7月29日教評會會議紀錄，脅迫省申評會讓步駁回
      ，也導致原告提請侍親假，且以96年3月22日教評會會議
      紀錄去脅迫省申評會云云，業為被告甲○○、丁○○所否
      認，而原告對被告甲○○、丁○○就前述「丙○○老師課
      務協調座談會」內容與「與會者簽名欄」及同年5月10日
      教評會會議紀錄、7月29日教評會會議紀錄，有何偽造他
      人名義或篡改變造內容之行為，未舉證證明；且就被告甲○○、丁○○有何脅迫省申評會之行為，以致省評會讓步
      駁回原告申訴一節，復未舉證以實其說，亦難以原告單方
      之指述，即遽認為真實。
（三）再者，被告甲○○於擔任萬和國中校長時，依法擔任學校
      教評會召集人，自得依法組織教評會及開會研議，因萬和
      國中教評會於95年5月10日召開之「萬和國中94學年度第2
      次教評會」，討論原告上課班級管理問題，會中決議「行
      文建議盧老師（即原告）去看輔導情緒與言行的醫生」，
      然原告並未覓醫，校方乃復於95年7月29日．召開「94學
      年度第5次教評會」審查教師甄選錄取名單時，並議決「
      函請盧老師尋求醫師協助解決個人情緒困擾」，並於95年
      8月11日發函通知，有萬和國中95年5月10日94年度教師評
      審委員會第2次會議紀錄一份、萬和國中95年5月18日函文
      一份、萬和國中95年7月29日94年度教師評審委員會第5次
      會議紀錄一份、萬和國中95年8月11日中人字第095000241
      0號函文一份，在卷可憑，按萬和國中依處理高級中學以
      下學校不適任教師應行注意事項，辦理教師評議，並於會
      中決議發函建議原告：請原告於95年8月29日前尋求醫師
      協助，解決個人情緒困擾，以利提升教學品質，維護學生
      受教權，被告甲○○為萬和國中校長，其依法發函予原告
      ，籲其依決議意旨辦理，本屬依法行政，實難認其依法組
      織教評會，且依教評會決議內容發函通知原告依決議內容
      辦理之行為，為不法之故意侵權行為。原告指訴被告甲○○上開行為有違法，被告丁○○未予監督同屬共同侵權行
      為，實無可採。
（四）另被告乙○○○固於92學年度擔任萬和國中教師成績考績
      委員會委員，惟該考績委員會成員計有17員之事實為原告
      所不爭執，顯見被告乙○○○僅考績委員會之一名成員，
      其依法參與考績委員會，對學校教師該學年度之成績依據
      行政人員提出之資料，作同意與不同意之考核，顯係依法
      從事職權之行為，實難認被告乙○○○參與萬和國中考績
      委員會，從事考核行為為違法之侵權行為；至於原告另稱
      「被告乙○○○以多種手法危害原告聲譽」，原告未舉證
      以實其說，自難認被告乙○○○有原告指之侵權行為存在
      。
（五）末按，原告於95年8月31日簽請95年8月1日至96年7月31日
      事親假1年，經萬和國中同意原告停薪留職1年，有原告95
      年8月31日之簽呈一份、萬和國中95年8月31日0950002627
      號函在卷可稽，按前開事親假係原告自行書立簽呈申請，
      萬和國中依法審核許可，實乃原告依法行使其權利，萬和
      國中僅是依法審核是否許可，被告甲○○就原告之申請代
      表萬和國中依法發函通知原告同意原告停薪留職1年，本
      為依法行使職權，何能謂其准許原告停薪留職1年屬侵權
      行為？原告主張其停薪留職1年未領取之薪資為被告甲○○、丁○○共同侵權行為所致，亦無可採。
五、綜上所述，原告既無法舉證證明被告三人有共同故意侵權行
    為致原告受有損害之事實存在，則原告對被告三人即無侵權
    行為損害賠償請求權存在，從而，原告依民法第184條第1項
    、第185條第1項前段、第2項及第195條第1項前段之規定，
    訴請被告甲○○應給付原告300萬元；被告甲○○應於
    中國時報、聯合報頭版，以面積一欄（10×15公分）之版面
    ，如附件所示之道歉啟事一日，其字體大小為道歉啟事標題
    2號字，內容6號字為刊登。被告丁○○應給付原告100萬
    元；被告乙○○○應給付原告50萬元，均無理由，應予駁
    回。
六、本件事實已臻明，兩造其餘攻擊、防禦方法及主張，經審酌
    後，核與結論無涉，爰不一一贅述，附此敘明。
丙、訴訟費用負擔之依據：民事訴訟法第78條。
中    華    民    國    99    年    4    月     7    日
                  民事第四庭    法  官  王金洲
正本係照原本作成。
如對本判決上訴，須於判決送達後20日內向本院提出上訴狀。
中    華    民    國    99    年    4    月     7    日
                                書記官  魏愛玲

司法院資訊處製作；財團法人民間司法改革基金會備份。
